【裁判字號】    91,訴,4051
【裁判日期】    920514
【裁判案由】    債務人異議之訴
【裁判全文】
臺灣臺中地方法院民事判決  九十一年度訴字第四○五一號
    原      告  乙○○
    被      告  台中縣政府
    法定代理人  丙○○
    訴訟代理人  甲○○
右當事人間債務人異議之訴事件，本院判決如左：
    主    文
原告之訴駁回。
訴訟費用由原告負擔。
    事實及理由
一、聲明部分：
（一）原告方面：
  １、本院九十一年度執字第七四五四號強制執行事件之執行名義不得強制執行。
  ２、前項之強制執行程序應予撤銷。
（二）被告方面：如主文所示。
二、事實摘要：
（一）原告起訴主張：被告聲請本院九十一年度執字第七四五四號強制執行事件之強
      制執行並未提出執行名義之確定證明書，且原告已對被告提出之執行名義即該
      民事裁判聲請再審中，該執行名義尚未確定（指臺灣高等法院臺中分院八十一
      年度上更（三）字第八號民事判決、最高法院八十一年度台上字第一六六四號
      民事裁定），被告不得對原告聲請強制執行。又原告聲請返還提存物之裁定已
      確定，提存所卻不讓原告領，提存所表示執行命令還沒有撤銷，既然原告的裁
      定已經確定，執行處就不可以扣押原告的提存金不讓原告領取，除非裁定還沒
      有確定。兩造已於民國七十年七月二十九日協調農地重劃達成協議定案確定，
      最高法院七十九年度台上字第一○八六號民事判決已經提到兩造於七十年七月
      二十九日達成協議，但該判決後段卻說農地重劃迄今沒有定案確定，該判決不
      正確，判決理由與主文荒唐矛盾。七十四年台灣省政府訴願決定為撤銷被告的
      農地重劃處分，另為適法之處分，但被告迄今已十七年均未再為適法之處分。
      爰依強制執行法第十四條、第十四條之一、第十六條規定提起債務人異議之訴
      。
（二）被告則以：本件強制執行事件之執行名義即返還假執行的給付之民事判決業經
      最高法院判決確定。又原告不得取回提存金，因為被告已經強制執行扣押提存
      金云云置辯。
三、本院之判斷：
（一）原告起訴主張依強制執行法第十四條、第十四條之一、第十六條規定提起本訴
      ，經本院行準備程序向原告闡明結果，原告主張係提起債務人異議之訴，合先
      敘明。按執行名義成立後，如有消滅或妨礙債權人請求之事由發生，債務人得
      於強制執行程序終結前，向執行法院對債權人提起異議之訴。如以裁判為執行
      名義時，其為異議原因之事實發生在前訴訟言詞辯論終結後者，亦得主張之，
      強制執行法第十四條第一項定有明文。
（二）本件被告以原告為債務人，以台灣高等法院台中分院八十一年度上更（三）字
      第八號民事判決及最高法院八十一年度台上字第一六六四號民事裁定為執行名
      義，向本院執行處聲請對原告提存於本院提存所案號七十八年度存字第七五九
      號提存事件之提存金新台幣（下同）七十萬元及其利息為強制執行，經本院執
      行處於九十一年三月二十日對第三人即本院提存所（七十八年度存字第七五九
      號）發扣押命令，禁止債務人即原告收取對第三人之債權或為其他處分，第三
      人亦不得對債務人清償，本院提存所於九十一年四月一日函復同意依本院執行
      處前開扣押命令就本院七十八年度存字第七五九號擔保提存事件之提存金全部
      暫予扣押，惟如進一步核發處分命令，請於該件提存人即原告得取回系爭提存
      金時為之，又原告另向本院聲請返還七十八年度存字第七五九號提存事件之擔
      保金七十萬元，經本院九十年度聲字第一三六一號、台灣高等法院台中分院九
      十一年抗字第五八０號民事裁定確定本院七十八年度存字第七五九號提存事件
      聲請人即原告所提存之擔保金新台幣七十萬元准予返還，並經原告備妥相關證
      明文件提出取回提存物聲請等情，此經本院調閱本院九十一年度執字第七四五
      四號強制執行事件卷宗查明屬實，並為兩造所不爭執。
（三）次查，經本院調卷查明，被告據以向本院執行處聲請對原告強制執行之執行名
      義之緣由如下：原告與訴外人張啟滉共同起訴主張被告辦理台中縣大雅鄉農地
      重劃時，未依法分配，即將原告應得較好耕地同段六八─四號土地分配他人，
      將無人願接受之石頭地即系爭台中縣大雅鄉○○段二０一０─一、二０一０─
      二號面積０‧一九二五公頃土地分配與原告，經原告異議，雙方在七十年七月
      二十九日達成協議，依協議第八項：乙○○公告土地分配位置自強段二０一０
      ─一號及二０一０─二號土地共計０‧一九二五公頃，因非其原有土地位置，
      且土地高低不平，整地不易，則由本府工程估價辦理整地或提供整地費用由其
      （乙○○）本人整地，由本府派員會同辦理」，詎被告遲未履行，迭經原告函
      催亦未置理，系爭土地雖未辦理所有權移轉登記，原告依協議仍得提起本訴，
      而聲明請求被告應對系爭土地負責整地或給付原告整地費用新台幣六百十六萬
      元云云，被告則抗辯原告分得之系爭土地係屬不列入區域性整之坵塊土地，自
      應由受分配之原告自行整地，原告迭請代為整地或核發整地費用，因與規定不
      符，曾經被告函告，至被告於七十年七月二十九日協調一事，當時代表被告主
      席之職員王熙祿未經被告授權得允諾代為整地，本件農地重劃迄今協議未全部
      成立，開會後亦未依行政程序簽報核定，原告請求於法無據等語，經本院七十
      六年度訴字第三八九七號民事判決認為原告之請求無理由，駁回原告之訴，嗣
      因原告與張啟滉上訴，經臺灣高等法院臺中分院七十七年度重上字第一號民事
      判決，判決被告應給付原告二百一十四萬零六百元，且原告供擔保七十萬元後
      得就其勝訴部分假執行，原告因而提供擔保金七十萬元，而就被告之財產假執
      行受償二百十四萬零六百元，嗣經最高法院廢棄上開判決發回，被告並依情事
      變更原則請求原告返還假執行受償之二百十五萬零二千二百四十六元及其法定
      遲延利息，而經臺灣高等法院臺中分院以七十八年度上更（一）字第一一一號
      民事判決認原告請求被告給付整地費用在二百十四萬零六百元之範圍內為有理
      由，而判決被告應給付原告二百十四萬零六百元，經被告上訴後，再經最高法
      院七十九年度台上字第一０八六號判決廢棄發回，嗣經臺灣高等法院臺中分院
      以七十九年度上更（二）字第六七號判決駁回原告之上訴，亦駁回被告請求返
      還因假執行所為給付之聲明，原告與被告均就敗訴部分上訴，就原告上訴部分
      ，經最高法院八十年度台上字第二八八八號民事判決駁回原告之上訴，而告確
      定，另被告上訴部分，則經最高法院八十年度台上字第二八八九號民事判決原
      判決關於駁回被告請求原告返還因假執行所為之給付部分廢棄發回，再經臺灣
      高等法院臺中分院以八十一年度上更（三）字第八號民事判決原告應返還被告
      二百十五萬二千二百四十六元及法定遲延利息，經原告上訴後，由最高法院以
      八十一年度台上字第一六六四號裁定駁回原告之上訴，而告確定，此經本院調
      閱上開歷審卷宗查明屬實，並經本院當庭向兩造提示卷宗，兩造對上開案件卷
      宗內容並未爭執，是本件被告聲請強制執行之執行名義高等法院臺中分院八十
      一年度上更（三）字第八號民事判決、最高法院以八十一年度台上字第一六六
      四號裁定已確定無誤。
（四）原告提起本訴，主張：兩造已於七十年七月二十九日協調農地重劃達成協議定
      案確定，最高法院七十九年度台上字第一○八六號民事判決已經提到兩造於七
      十年七月二十九日達成協議，但該判決後段卻說農地重劃迄今沒有定案確定，
      該判決不正確，判決理由與主文荒唐矛盾，七十四年台灣省政府訴願決定為撤
      銷被告的農地重劃處分，另為適法之處分，但被告迄今已十七年均未再為適法
      之處分云云，均屬原告於前開民事事件審理中所為訴訟上之主張或言詞辯論終
      結前已存在之事實，並非上開裁判辯論終結後始發生足以消滅或妨礙債權人請
      求之異議原因事實，且原告於本訴中並自承其上開意見係屬上開民事事件之前
      段事實（見本院九十二年一月二十二日準備程序筆錄），則原告此部分主張之
      異議事實既非屬前訴訟言詞辯論終結後發生者，自不得提起本件債務人異議之
      訴。
（五）原告又主張：被告聲請本件強制執行並未提出執行名義之確定證明書，且原告
      已對被告提出之執行名義即該民事判決提起再審訴訟中，該判決尚未確定，被
      告不得對原告聲請強制執行云云。按債權人聲請強制執行，應依左列規定，提
      出證明文件：一  依第四條第一項第一款聲請者，應提出判決正本並判決確定
      證明書或各審級之判決正本。前項證明文件，未經提出者，執行法院應調閱卷
      宗。但受聲請之法院非係原第一審法院時，不在此限，強制執行法第六條第一
      項第一款、第二項亦有明文。次按以裁判為執行名義時，其為異議原因之事實
      發生在前訴訟言詞辯論終結後者，債務人始得於強制執行程序終結前提起異議
      之訴，故依以債權人聲請強制執行提出之執行名義不備法定執行名義之上開要
      件者，債務人僅得依強制執行法第十二條第一項聲明異議，不得依同法第十四
      條提起異議之訴。查本件被告提出之執行名義之裁判即臺灣高等法院台中分院
      八十一年度上更（三）字第八號民事判決及最高法院八十一年度台上字第一六
      六四號民事裁定業已確定，已如前述，原告對該確定之最高法院裁定雖一再聲
      請再審，並經最高法院陸續駁回再審聲請，原告仍一再聲請，縱原告最後一次
      聲請再審之事件尚未經駁回，惟最高法院八十一年度台上字第一六六四號民事
      裁定既未被廢棄，則被告之執行名義仍屬確定之民事裁判無誤，原告主張被告
      作為本件強制執行執行名義尚未確定，尚無可採，且縱上開民事裁判尚未確定
      ，亦僅得向執行處聲明異議，並不得據此為提起執行異議之訴之事由，是原告
      以此理由提起本訴，亦屬無據。
（六）原告復主張其聲請返還擔保金之裁定已確定，依法應可領回擔保金，本院執行
      處不得扣押擔保金云云。然查，本件被告之執行名義民事判決（臺灣高等法院
      台中分院八十一年度上更（三）字第八號民事判決）係判決本件原告應返還本
      件被告二百十五萬二千二百四十六元，及自七十八年七月二十二日起至返還之
      日止按週年利率百分之五計算之利息，則被告對原告有上開債權確定，被告因
      而聲請本院執行處執行原告之財產即原告對本院提存所之擔保金債權，本院執
      行處即發扣押命令，不准原告領回擔保金，於法自無不合，至於原告聲請返還
      擔保金之裁定業經民事裁定確定，僅係原告已得對本院提存所請求返還擔保金
      ，然原告對本院提存所之債權既經執行處之扣押命令予以禁止處分，原告自不
      得領回擔保金，是原告以其聲請返還擔保金之裁定已確定，本院執行處不得扣
      押擔保金云云，自屬無據，亦無可採。
（七）綜上所述，原告提起本件債務人異議之訴，為無理由，應予駁回。
四、據上論結，原告之訴為無理由，依民事訴訟法第七十八條，判決如主文。
中      華      民      國    九十二    年      五      月    十四      日
                                    臺灣臺中地方法院民事第三庭
~B法      官  張瑞蘭
右為正本係照原本作成
如不服本判決，應於判決送達後二十日內，向本院提出上訴狀。
中      華      民      國    九十二    年      五      月    十五      日
~B法院書記官


司法院資訊處製作；財團法人民間司法改革基金會備份。
